【裁判字號】    97,上更(一),231
【裁判日期】    980218
【裁判案由】    過失致死
【裁判全文】
臺灣高等法院臺中分院刑事判決     97年度上更(一)字第231號
上  訴  人  臺灣南投地方法院檢察署檢察官
被      告  甲○○
選任辯護人  楊志航律師
上列上訴人因被告過失致死案件，不服臺灣南投地方法院93年度
訴字第250號中華民國93年10月6日第一審判決（起訴案號：臺灣
南投地方法院檢察署93年度偵字第102號），提起上訴，本院判
決後經最高法院撤銷發回，本院更為判決如下：
    主    文
原判決撤銷。
甲○○犯過失致人於死罪，處有期徒刑壹年肆月；減為有期徒刑
捌月。
    事    實
一、甲○○與翁麗美係同居關係，2人於民國92年12月27日19時
    許在友人高富泉住處飲酒聊天，又續往他處飲酒後返回南投
    縣埔里鎮永吉巷2號同居處，翁麗美於晚間20時30分許獨自
    外出，甲○○於同日晚間23時許駕車外出尋找，約半小時後
    ，在距其住處約300公尺處之同鎮○○路與青田街交岔口處
    覓得翁麗美，惟翁麗美不願上車，甲○○乃將車停在巷口，
    用其雙手，以1手拉1手將翁麗美雙手拉向前環抱於其腹部前
    之方式，欲步行將翁麗美帶回家，經翁麗美反抗後，甲○○
    遂將翁麗美的雙手放開，甲○○本應注意翁麗美已甚醉（其
    血液中酒精濃度高達300.69mg/dl；正常值應小於15），動
    作反應及控制力較一般人顯然減低，行動已不穩，且緊貼在
    其背後，其突然之轉身將碰撞翁麗美致翁麗美跌倒受傷，當
    時亦未有不能注意之情事，卻疏未注意，而猝然轉身，其手
    肘碰撞其背後之翁麗美胸部，致翁麗美向後仰倒頭顱後部碰
    撞地面，因而受有頭部後方顱骨之枕骨部位至中腦窩線狀骨
    折，引起廣泛性蜘蛛膜下腔及腦幹周圍出血而昏迷，甲○○
    將翁麗美扶坐於地，詎翁麗美又向前仆倒碰撞地面，致頭部
    前額兩側挫傷，甲○○乃於當晚即28日凌晨零時18分打119
    電話呼叫救護車，並返家取1床棉被覆蓋於翁麗美身上以資
    保暖，在現場停佇約2分鐘後，未待救護車抵達即自行返家
    等候；嗣救護車於是日凌晨零時38分許抵達，將翁麗美送醫
    救治，於同日（即92年12月28日）15時許，因於顱後部碰地
    ，所致頭部後方顱骨之枕骨部位至中腦窩線狀骨折，引起廣
    泛性蜘蛛膜下腔出血，及腦幹周圍出血，影響呼吸而死亡；
    經警循線查獲。
二、案經南投縣政府警察局埔里分局報請臺灣南投地方法院檢察
    署檢察官偵查起訴。
    理    由
一、證據能力部分：按被告以外之人（包括證人、鑑定人、告訴
    人、被害人及共同被告等）於審判外之陳述雖不符刑事訴訟
    法第159條之1至之4等4條之規定，而經當事人於審判程序同
    意作為證據，法院審酌該言詞陳述或書面陳述作成時之情況
    ，認為適當者，亦得為證據；當事人、代理人或辯護人於法
    院調查證據時，知有刑事訴訟法第159條第1項不得為證據之
    情形，而未於言詞辯論終結前聲明異議者，視為有前項之同
    意，同法第159條之5定有明文。查證人高富泉於警詢之陳述
    及下列所引證據，未經當事人、辯護人於本院言詞辯論終結
    前聲明異議，本院斟酌上開情況認為適當，應具有證據能力
    ；另證人王智弘於偵查中之陳述，並無刑事訴訟法第159條
    之1第2項所稱「顯有不可信之情況」，依法亦得為證據。
二、經查：
(一)上揭事實，業據被告甲○○坦承不諱，並經證人高富泉於警
    詢中證稱92年12月27日晚間翁麗美與甲○○一起至伊住處聊
    天及喝酒，當時被告與被害人翁麗美2人並沒有吵架，渠等
    喝了8瓶啤酒等語（偵卷第18、19頁）；證人即埔里消防局
    之替代役男王智弘於偵查中證稱：找到翁麗美時，係伊去翻
    棉被，翻開時聞到一股人身上之酒味，棉被蓋著還有體溫，
    當時四周沒有血跡等語屬實（偵卷第129、130頁）。且被害
    人翁麗美死亡前確有飲酒，其血液酒精濃度為300.69mg/dl
    （正常值小於15）乙情，亦有財團法人埔里基督教醫院93年
    7月13日埔基醫字第9307003A號函附卷可稽（見原審卷第56
    頁）。
(二)被害人翁麗美因受有頭部後方顱骨之枕骨部位至中腦窩線狀
    骨折，引起廣泛性蜘蛛膜下腔及腦幹周圍出血之傷害，經送
    醫後不治死亡之事實，經檢察官督同法醫師相驗、解剖鑑定
    明確，製有相驗勘驗筆錄、相驗屍體證明書、驗斷書、中山
    醫學大學附設醫院病理科解剖鑑定報告書各1份附卷可稽，
    復經鑑定人戊○○○○於原審陳述被害人死亡原因等情明確
    （原審卷第119- 126頁）；此外，復有現場位置圖、南投縣
    政府消防局救護紀錄表、埔里分隊緊急傷病送醫服務登記簿
    、分隊員警工作紀錄簿、原審法院勘驗現場所製作之勘驗筆
    錄、模擬照片等附卷可佐。又被害人翁麗美前額兩側挫傷，
    應非鈍器打擊、係屬碰撞所造成乙節，亦據鑑定人蔡崇弘解
    剖鑑定並到庭供證明確（詳後敘），且被告就被害人翁麗美
    倒地後，其曾將翁麗美扶坐於地，惟被害人翁麗美又向前仆
    倒頭部碰撞地面乙情，亦於案發時之96年12月30日警詢中供
    稱：「當時遭我撞擊之際，翁麗美是後腦撞擊地面倒下，而
    我要把她扶到路旁草堆坐正，她卻無法坐起而倒下」等語、
    同日偵查中供陳：「（問：為何翁麗美之前額有傷?）我沒
    有注意到，我有扶他坐起來，但是他有往前倒，他太重了，
    他沒有辦法坐立」等語（第102號偵卷第16、34頁）。
(三)被告與被害人翁麗美係同居男女關係，被害人飲酒後血液中
    酒精濃度已高達300.69mg /dl，為正常值之20倍餘，被害人
    翁麗美當時本身之反應及控制力顯然已遠遜於一般人，當為
    被告所知悉，且被害人翁麗美緊貼在其背後，被告自應注意
    其突然轉身，行動不穩之被害人，將因而被撞倒地，依當時
    情狀亦無不能注意情事，其疏竟未注意，而猝然轉身，致手
    肘碰撞其背後之被害人胸部，致被害人因而向後仰倒頭部碰
    撞地面受傷，被告顯有過失甚明；且被害人係因被告之過失
    行為致頭部後方顱骨之枕骨部位至中腦窩線狀骨折，引起廣
    泛性蜘蛛膜下腔及腦幹周圍出血之而昏迷，雖經送醫仍告死
    亡，被害人之死亡與被告之過失行為間具有相當因果關係，
    事證明確，被告犯行，堪以認定，應依法論科。
三、查被告行為後，刑法第276條第1項法定本刑之罰金刑部分，
    因刑法業於95年7月1日修正施行，修正後刑法第33條第5款
    規定「罰金：新臺幣1千元以上，以百元計算之」，與修正
    前刑法第33條第5款規定「罰金：（銀元）1元以上」不同。
    比較新舊法結果，以修正前即行為時法較有利於被告，依刑
    法第2條第1項規定，適用行為時之法律即修正前刑法第33條
    第5款之規定較有利於被告。
四、核被告所為，係犯刑法第276條第1項之過失致人於死罪。公
    訴意旨認被告係犯刑法第277條第2項前段之傷害致死罪，尚
    有誤會，惟檢察官起訴之基本社會事實同一，爰依法變更起
    訴之法條（詳後述）。原審予以論罪科刑固非無見，惟查：
    被告行為後，中華民國96年罪犯減刑條例業已頒布施行，
    原審未及適用減刑而有未洽。就被害人飲酒後血液酒精濃
    度已逾正常值20倍以上致反應及控制力遠遜於一般人，當為
    被告所知悉，被告應注意及此而疏未注意，應負過失責任部
    分，原判決漏未認定，亦有未洽。檢察官上訴意旨略以被告
    應係犯傷害致死罪等語指摘原判決不當，雖無理由（詳後述
    ），然原判決既有上揭可議，仍屬無可維持，應由本院將原
    判決撤銷改判。爰審酌被告過失之程度、及其雖以電話呼叫
    救護車、及拿取棉被覆蓋被害人以保暖，然未俟救護車到場
    即自行返家、任被害人昏倒在地之情節殊屬可議，因其一時
    之疏忽致被害人死亡，所生危害非輕，犯後尚能坦承犯行，
    惟尚未與被害人家屬達成民事和解等一切情狀，量處被告如
    主文第2項所示之刑。又被告犯罪時間係在96 年4月24日之
    前，核符中華民國96年罪犯減刑條例減刑之規定，應依該條
    例第2條第1項第3款規定減其刑度2分之1。
五、(一)檢察官上訴意旨略以：
１、被告就被害人倒地經過，前後所辯不一，不足採信。
２、關於被害人所受傷勢：被害人死因係「頭顱後部碰地，造
    成線狀骨折及廣泛性蜘蛛膜下腔出血，骨折延伸到中腦窩，
    造成骨幹周圍出血，影響呼吸致死」，可知其頭顱後部所受
    撞擊力道甚大，若非正面遭受強烈外力或事先遭受其他傷害
    ，致已處於虛脫無法控制行動，當無雙手未做任何反射之防
    護動作（被害人之雙手並無傷勢），而使頭顱後部直接碰撞
    地面之理。另其血液酒精濃度為101.4mg/dl，換算呼氣酒精
    濃度每公升0.50毫克，尚難認已達泥醉程度；況被害人既有
    外出行走能力，又豈有可能如被告所言，僅因被告轉身不慎
    碰撞，被害人即毫無防護而直接頭顱後部著地致死之理。
    被害人尚有左、右額頭前側挫傷各1處及右側上眼臉皮下瘀
    血等傷害，且兩側額部挫傷之對應頭皮下有瘀血（似碰撞引
    起）等情，所受兩側額部挫傷傷勢並非輕微（因對應頭皮下
    已有瘀血），應係遭猛烈碰撞所致。證人即法醫蔡崇弘於
    審理中所證並未排除被害人前額挫傷與右側上眼瞼皮下瘀血
    之傷害，係被害人倒地之前由他人出手毆打所致之可能。
    證人高富泉證述，被告與被害人於是日19時許至高富泉住處
    聊天喝酒，同日20時許離開，在高富泉住處時，被告與被害
    人並未吵架，被告亦未毆打被害人。又被告於同年12月28日
    凌晨零時18分許報案，足認被害人所受之傷勢係於約4小時
    內發生，而被害人於此段時間內，係與被告在一起。被害
    人生前常遭被告毆打乙情，業據證人高富泉、翁玉美、丙○
    ○、施愛群及丁○○證述在卷。案發後在被告與被害人上
    開住處之「右轉第1間、床右側牆壁上」、「2樓樓梯間轉角
    牆面上」發現血漬，經送驗結果，與被害人血液之DNA相符
    。綜上所述，堪認被告於被害人死亡之前，有出手傷害被害
    人之情事。
３、本件案發第1現場，應以被告住處之可能性居高：被害人
    死亡後，被告有特別清理住處之事實。被告於發現被害人
    已呼喚不醒，顯無於報警後將被害人單獨置於現場，任令其
    處於寒冷夜晚無人照護之危險狀態下之理，甚而回家取來棉
    被蓋住被害人頭部及全身，使被害人難以呼吸，並於蓋完棉
    被後再次離去。可知被告之辯解，顯悖常情，不足採信。
    被告應係在住處傷害被害人致死後，再將被害人屍體載往查
    獲現場遺棄，並隨即打電話報案，故佈疑陣等語。
(二)按「傷害致人於死罪與過失致人於死罪間之區別，應以行為
    之初有無傷害之故意為斷。前者本意在於傷害而生死亡之加
    重結果，其間並無致死之過失；後者則無傷害之本意，純因
    疏虞或懈怠，而生死亡之結果」，最高法院72年台上字第42
    49號判決意旨足資參照。換言之，傷害致死罪之基本犯罪為
    刑法第277條第1項傷害人之身體或健康之傷害罪，而生死亡
    之加重結果，故行為人於行為之初，必需有傷害之故意。經
    查：
１、依鑑定人即中山醫學大學附設醫院病理科醫師（副教授）、
    臺灣南投地方法院檢察署榮譽法醫師之戊○○○○出具之「
    中山醫學大學附設醫院病理解剖鑑定報告書〈南投地方法院
    檢察署92仁相字第550號翁麗美死亡案〉」記載被害人之情
    形：「一屍體外表：頭面頸部：(1)左額頭前側挫傷4乘3公分
    、右額前側挫傷2乘2公分、(2)右側上眼瞼皮下瘀血。胸腹部
    ：無明顯可見外傷。背腰臀部：無明顯可見外傷。泌尿系統
    ：無明顯可見外傷．．．二解剖內部檢查：頭蓋腔：(2)兩側
    額部挫傷之對應頭皮下瘀血，後枕部線性骨折線自枕骨窟窿
    向前延伸至左側中腦窩內耳道處長11公分、近內耳道處之顱
    骨可見出血點，枕部窟窿頭皮下可見瘀血。(3)廣泛性蜘蛛膜
    下腔出血（包括腦幹周圍）。(4)基底動脈存在硬化現象，但
    無破裂．．．三病理切片檢查：肺臟：水腫．．．腦：水腫
    ，廣泛性蜘蛛膜下腔出血．．．腦基底動脈：硬化．．．四
    酒精濃度測定（中山醫學大學附設醫院提供）血液：101.4m
    g/dl（經醫院急救後，解剖時採取血液）。五結論：1.解剖
    時身體主要發現：枕骨至中腦窩線狀骨折、廣泛性蜘蛛膜下
    腔出血（包括腦幹周圍）、前額挫傷。2.死者基底動脈部分
    硬化、腎臟間質部分發炎。3.死者前額挫傷不明顯，可排除
    鈍器打擊，似碰撞引起。4.腦部廣泛性蜘蛛膜下腔出血，而
    非集中某部位傷害特別明顯，似與倒地有關。5.線狀骨折係
    頭顱（厚度較正常薄）後仰碰地造成。6.死因分析：頭顱後
    部碰地，造成線狀骨折及廣泛性蜘蛛膜下腔出血，骨折延伸
    到中腦窩，造成腦幹周圍出血，影響呼吸致死。六死亡原因
    及方式：1.死亡原因：(甲)顱骨骨折、(乙)碰地。2.死亡方式：
    未明」（相驗卷第61-69頁）。鑑定人戊○○○○於原審就
    相關問題補充陳述鑑定意見如下（原審卷第119-126頁）：
  就有關死亡原因：(乙)碰地之認定：「（問：請說明本件如何
    認定被害人係碰地？）如用鈍器打蜘蛛網膜下腔的出血點會
    明顯且集中，但死者後枕部的出血點是在蜘蛛網膜的下腔零
    散分佈出血點。（問：頭顱內部有出血，是否有流到身體外
    面？）後枕部的頭皮表面沒有看到傷痕，也沒有看到外部出
    血」。
  就被害人兩側額部挫傷之對應頭皮下瘀血如何造成：「（問
    ：被害人在兩側額頭有傷勢，請說明之？）挫傷是沒有傷口
    ，如瘀青，不明顯，如果是鈍器施打會有明顯的傷痕，碰撞
    常會出現皮下出血的情形，但力氣大小無法判斷預測，因為
    每個人能夠承受的力量不同。（問：診斷證明書前額有血腫
    ，所指為何？）就是瘀傷，臨床而言出血是集中在一個地方
    腫起來稱血腫。（問：前額的挫傷，是否能判斷是新傷或舊
    傷？是否可能會有體表出血？）沒有辦法判斷，一般受傷兩
    個小時白血球會出現，兩個小時內沒有辦法判斷，本件沒有
    檢驗白血球濃度，但依照外表觀之，外表較黑，剛受到的傷
    害應是紅色的，由此應可判斷不是死亡當時所受的傷害，但
    是還是無法判斷受傷的真正時間。不會有體表出血，因為只
    是挫傷」。
  就解剖結論3.之說明：「（問：解剖部分結論三，排除鈍器
    打擊，是碰撞引起？請說明）因為鈍器打的話伴隨會有裂傷
    ，但本件並沒有明顯的裂傷，但本件看起來像碰撞所引起的
    傷痕，故死亡方式以解剖方式而言，認為前額部分只能判斷
    係碰撞，但何種碰撞無法判斷，後枕部部分判斷是由人體構
    造倒地碰撞的機率較高」。
  被害人右側上眼瞼出血之原因：「（問：右側上眼瞼的出血
    原因為何？）有可能是直接打在該位置，亦有可能是顱內出
    血流到眼窩的位置，因為該部分組織比較鬆，但如果遭受毆
    打，通常眼睛的周圍也會有瘀血的現象，但本件並沒有。（
    問：造成出血的可能性，有無辦法判定是何種方式比較可能
    ？）以本案而言，因為顱骨骨折顱內出血所致上眼瞼皮下瘀
    血可能性較高」。
  就解剖結論5.之說明：「（問：一般人在走路時的輕微碰撞
    倒地，身體順勢倒地的情形下，頭骨有無可能造成如同本件
    被害人之傷害情形？）醫學上每個人的情形不同，要看被害
    人的骨頭構造，如果骨頭的厚度較厚，又沒有骨質疏鬆症就
    不易造成骨折，以一般的情形不至於，本件解剖時所見，被
    害人的頭骨很薄，就有可能產生。（問：頭骨很薄的情形，
    是骨質疏鬆造成，或病態性骨折？）頭骨很薄有可能是天生
    的，本件被害人頭骨骨折的部分，比一般人的頭骨薄很多，
    因為看起來呈現透明的樣子，就如解剖時最後壹張照片所示
    ，可透過骨頭看到下面接近藍色的東西。（問：依被告所描
    述與被害人碰撞的情形，如此輕微的碰撞，是否會造成如被
    害人顱骨骨折的情形？）碰撞的高度有高有低，依各人體質
    有也有可能會造成，而且在有喝酒會影響到自我防護能力，
    一般清醒的人可能會用手撐地或其他方式減少頭碰撞的情形
    ，但喝酒的人有可能直接頭部著地。（問：倒地碰撞造成顱
    骨骨折，有無其他地方可判斷是在何種地面碰撞？）頭髮因
    為沒有異物，所以無法判斷」。就解剖結論6.之說明：「
    （問：出血的情形，是緩慢或快速大量出血？）被害人的出
    血情形是緩慢的，出血量也不大，但整個腦部有很多地方出
    血，會致死的原因是腦幹周圍出血，腦幹周圍出血會影響到
    呼吸。（問：本件出血點壓迫到生命中樞，是否是出血的位
    置較特殊？）該位置的出血點是接近腦幹附近的蜘蛛網膜，
    被害人的手指甲有發紺的現象，表示血液中缺氧，表示那時
    候被害人是無法呼吸的。（問：服用高血壓的藥物，是否會
    影響滲血的速度，導致凝血因子的減少？）這部分需要實驗
    室的資料，一般凝血因子減少，可能被抓之後都會有皮下出
    血情形。（問：警方在現場有蒐證到3處血跡，被害人的顱
    骨骨折，是否可能造成此種血跡《提示警方於被告住處蒐證
    照片》？）由於被害人頭骨並未發現傷痕，所以應該沒有體
    表的出血狀況」。
  就被害人血液酒精濃度之說明：「（問：死亡後酒精濃度是
    否會揮發？）本案是醫院急救之後於解剖時採驗酒精濃度，
    因為醫院會注射一些液態藥品，所以酒精濃度可能會被沖淡
    ，一般人死亡之後，因為肝臟停止解酒功能，酒精濃度應該
    維持在固定狀態，但如果屍體開始腐敗，會導致酒精濃度升
    高，如果解剖時酒精濃度超過100，就會認定有飲酒情形，
    因為細菌腐敗及屍體腐敗濃度通常不會如此高」。
  關於血管有無斷裂之說明：「（問：被害人解剖時，血管有
    無斷裂的情形？）沒有，解剖報告書第4頁，頭蓋骨之第4點
    ，基底動脈雖有硬化，但無破裂」。
  關於被害人受傷到死亡時間之推估：「（問：能否推斷預估
    ，從被害人受傷到生命中樞遭受壓迫，導致死亡的時間有多
    久？）被害人是骨折受傷後，大概沒有多久就形成，因為中
    樞遭受壓迫，被害人會無法呼吸，缺氧的狀況持續很久，肺
    部會有水腫發生，本件肺臟水腫沒有很厲害，由此判斷被害
    人不是經過很長時間就死亡，但實際經過的時間，沒有辦法
    精確判斷。（問：本件接獲報案找到被害人的時間約20分鐘
    ，腦幹出血到缺氧死亡，可能會短到20分鐘內？）沒有資料
    可以判斷，每個人都不同。（問：有無其他的徵狀，可判斷
    死亡的時間？）胃裡面都是消化中的食物，故離最後進食的
    時間應該是兩個小時以內，這是一般的推論，但每個人的消
    化能力不同」。
２、稽上解剖鑑定報告書及鑑定人戊○○○○於原審所陳鑑定意
    見，已難認定被告係故意傷害被害人翁麗美致死。尤其有關
    前額挫    傷部分，鑑定醫師蔡崇弘之意見認為「死者前額
    挫傷不明顯  ，可排除鈍器打擊，似碰撞引起」，核與被告
    於甫案發未久之96 年12月30日警詢中供稱：「當時遭我撞
    擊之際，翁麗美是後腦撞擊地面倒下，而我要把扶到路旁草
    堆坐正，她卻無法坐起而倒下」等語、同日偵查中供陳：「
    （問：為何翁麗美之前額有傷?）我沒有注意到，我有扶他
    坐起來，但是他有往前倒，他太重了，他沒有辦法坐立」等
    情相符（第102號偵卷第16、34頁）。公訴人認上揭前額2處
    及眼部1處係遭「外力之傷害」，然並無事證足資證明係被
    告故意以外力所致之傷害；又最高法院發回意旨雖認尚有「
    被害人之前額之挫傷外表較黑，一般情形須經多久始會呈現
    該現象? 如何據以判斷非死亡當時所受之傷? 」、「被害人
    上開挫傷若係碰撞引起，有無可能是以拳頭毆打，或是外力
    推撞所致? 」、「南投埔里基督教醫院急診外傷病歷記載，
    被害人前額有血腫，則急診當時被害人前額血腫究係新傷或
    舊傷? 」等疑點；惟據證人戊○○○○於本院審理時證述：
    「（問：你於原審證稱，解剖時所見被害人前額挫傷外表看
    起來比較黑，有無如此陳述？《提示原審卷第125頁筆錄》
    ）有。（問：該前額之挫傷外表較黑，一般須經多久始會呈
    現此現象？）一般傷痕，一開始皮膚是紅色，再來會是黃色
    ，如果是黃色的大概受傷在18小時以上，其他的顏色，如黑
    色或是紅色，在判斷上都有困難，原審時所述因顏色比較黑
    ，無證據可以準確的估算出來。（問：皮膚在呈現黑色之前
    是否一定會經過黃色的階段？）不一定。難就難在這裡，因
    為如果傷者的皮膚（色）比較深，就會影響其傷痕皮膚顏色
    的表達。（問：有無可能是紅色直接轉為黑色？）有。因如
    果皮膚較黑，黃色就不見得會看出來，就會直接呈現黑色。
    （問：紅色轉為黑色，有無最短時間之門檻？）此為困難所
    在，所以在鑑定時所作最後的死亡方式寫為『未明』，且本
    案之被害人有喝酒，據瞭解其在醫院所測得之酒精濃度超過
    300，喝酒之酒精濃度超過300是會不醒人事的，因此在判斷
    上更加困難。（問：喝酒過度致不醒人事，與本案之傷痕呈
    現黑色有無關係？）有。如果是不醒人事，其跌倒的機會就
    增加，如果人尚清醒，要跌倒其會以手去扶著，除非沒有走
    好而滑倒，就會直接倒下去，一般喝酒的人，只要不是很醉
    ，其走路還是會扶著手，因為本案死者其有喝酒，造成我們
    判斷上有所保留。（問：該外表較黑之傷痕，如何據你判斷
    不是死亡當時所受的傷？）一般碰到以後，大概經過1、2
    小時會慢慢紅腫起來，但本件在解剖時，前額是平的，只是
    2邊黑黑的而已，當時我們有問過南投地檢署相驗的法醫，
    其稱相驗當時並無看到有腫起來之情形，我們並有請其問醫
    院該傷者就醫時有無紅腫之情形，好像也沒有得到明確的答
    案。（問：該挫傷如係碰撞引起，有無可能是以拳頭毆打或
    外力推撞所致？）有可能。例如一般拳頭打下去大約是6公
    分，但該挫傷傷痕僅有4Ｘ3公分，所以當時我們不敢那麼確
    定是毆傷，也有可能從後面推去撞擊硬物，前額就會有此傷
    痕，但從前面推，就不可能有此傷害，當時我們有想過，是
    否被告從後面推，但是被害人僅有前額二側傷痕不一致，一
    個2Ｘ2、另一為4Ｘ3，左側傷痕比較大，所以我們也是希望
    從現場得到答案。（問：被害人顱骨骨折有無可能如被告所
    述係其與被害人輕微碰撞所致？）之前我有講過，被害人的
    骨頭比較薄，因被害人骨質疏鬆，其骨頭承受力較差，且被
    害人的酒精濃度達到300以上，一般而言，已到不醒人事的
    程度，但每個人對酒精耐受量不同，一般人酒精濃度達到
    300，走路當然不穩了。（問：被害人送醫時，其前額有血
    腫，該血腫是新傷或舊傷，能否判斷？）此亦為我們的困擾
    ，當時我有問相驗的法醫，其稱當時死者有先送醫，如醫生
    急診時，死者有腫的情形，就是新傷，但相驗是經過一段時
    間之後才做的處理程序，且經過醫院的治療，也會有消腫的
    情形，腫的地方會減退。．．．（問：血液中的酒精濃度，
    在死亡後，仍然會趨向比較少的濃度？）如果是屍體腐敗很
    厲害，腐敗的東西會產生酒精，所以酒精濃度會升高，如果
    腐敗較久，所測得的酒精濃度就不準，我們在解剖屍體時，
    其酒精濃度超過100，而屍體沒有什麼腐敗，我們就認為其
    大概與喝酒有關。（問：埔里基督教醫院檢驗血液酒精濃度
    是超過300，你們解剖時之酒精濃度為101.4，此種情形是否
    顯示死者原來的酒精濃度比較高，死亡後酒精濃度又趨於淡
    薄？）對。因為死者有經過急救，會打很多液體藥物，血液
    就被稀釋了，所以當時我們才會在解剖鑑定報告上特別註明
    「經過醫院急救後，解剖時採取的血液」，因此酒精濃度是
    在送醫急診時馬上抽血所測得之數據是最準確的。（問：解
    剖時有無看見急診診斷書所載前額血腫之情形？）沒有。（
    問：方才所述被害人前額較黑外傷部分，與急診所看到的血
    腫位置是否一樣？）應該是一樣，解剖時所看到的是一樣的
    位置。（問：有無辦法判斷，急診看到的血腫，與你所述較
    黑的外傷是同一部位？）我只有看到急診寫前額這裡有傷，
    但並無指出詳細的位置，我們解剖時，對過來前額這裡也有
    瘀傷。（問：你於原審證稱『臨床而言，出血是集中在一個
    地方腫起來稱血腫』，所以診斷證明書才會記載血腫，但你
    方才又稱你有問過相驗的法醫，其稱其看過死者的前額是平
    的，能否解釋為何會如此？）這是因為經過急救藥物治療，
    會有消腫的現象」等語（本院更一卷第70-72頁）。核與其
    在原審、本院上訴審所證等情，及在解剖報告紀錄所載「死
    者前額挫傷不明顯，可排除鈍器打擊，似碰撞引起」等語，
    均大致相同。
３、再查：
  公訴意旨雖以被害人除頭部後方撞擊地面之骨折傷害外，尚
    有前額2處及眼部1處遭外力擊傷之傷害，因認被告所辯「被
    害人僅向後倒地1次」，不足採信。上訴意旨亦以被害人所
    受兩側額部挫傷之傷勢並非輕微（因對應頭皮下已有瘀血）
    ，認係猛烈碰撞所致；且依鑑定人戊○○○○於原審之陳述
    ，並未排除被害人之前額挫傷與右側上眼瞼皮下瘀血之傷害
    ，係於被害人倒地之前由他人出手毆打所致之可能等語。然
    依上揭解剖鑑定報告書結論3.及鑑定人戊○○○○於原審所
    陳鑑定意見（原審卷第119－126頁），被害人前額之傷「可
    判斷不是死亡當時所受的傷害」、「可排除鈍器打擊」、「
    像碰撞所引起的傷痕」，而其右側上眼瞼出血之原因，以「
    顱骨骨折顱內出血所致上眼瞼皮下瘀血可能性較高」，是公
    訴人上開認定，即非可採。而上訴意旨僅泛稱鑑定人「並未
    排除被害人之前額挫傷與右側上眼瞼皮下瘀血之傷害，係被
    害人倒地之前由他人出手毆打所致之可能」云云，並未能推
    翻解剖鑑定報告書與鑑定人戊○○○○於原審所為之鑑定意
    見，此部份指摘亦非可取。從而，上訴意旨以證人高富泉於
    警詢及原審審理時所證，被告與被害人係於是日19時許至高
    富泉住處聊天喝酒，20時許離開，在高富泉住處時，被告與
    被害人並未吵架，被告亦未毆打被害人，即認被害人所受兩
    側額部挫傷及右側上眼瞼皮下瘀血，係於此約4小時內遭被
    告毆打所致，亦屬過度推論，同非可取。
  次查，證人施愛群、丙○○、高富泉、被害人翁麗美之妹翁
    玉美、被害人翁麗美之女丁○○等人，於偵查中均證稱：被
    害人與被告同居後，常遭被告施以暴力，常因此受傷就醫等
    語；又證人施愛群證稱：我見過無數次了，數不清了，叔叔
    （即被告）以手打、腳踢我媽媽身體或肚子，也會拿安全帽
    、椅子、墊熱水壺的木頭墊子等物砸我媽媽的頭，前後都打
    ，我看過我媽媽嘴裡面冒血，身上有瘀血等語；證人翁玉美
    證稱：92年11月間，我去埔里找我姊姊翁麗美，她告訴我甲
    ○○打他，我看見她身上有一線一線的傷痕，她說想吐，我
    摸她的頭，感覺軟軟的等語。被告於本案發生前確曾毆打被
    害人，被害人亦因此常受傷，是被告偵查中辯稱：「我沒有
    打過翁麗美」、「她沒有說過她有受傷」、「就算我以前有
    打過她，但是我沒有傷害她的意思」云云，雖非可採；另於
    93年1月7日在被告與被害人同居住處之「右轉第1間、床右
    側牆壁上」、「2樓樓梯間轉角牆面上」發現血漬，雖亦經
    採得血跡棉棒3枝送驗結果，血漬之DNA與被害人血液之DNA-
    STR型別相符，有內政部警政署刑事警察局93年3月1日刑醫
    字第0930014235號鑑驗書1份附卷可參（偵卷第76頁）。然
    被告之前曾多次毆打被害人之此項事實，並無從據以進而推
    論本案被害人係遭被告毆打致死；且鑑定人戊○○○○於原
    審復陳稱：「（警方在現場有蒐證到3處血跡，被害人的顱
    骨骨折，是否可能造成此種血跡〈提示警方於被告住處蒐證
    照片〉？）由於被害人頭骨並未發現傷痕，所以應該沒有體
    表的出血狀況」等語，即係間接認定該牆壁上血跡，並非本
    件被害人顱骨骨折等受傷所留下者。是上揭所採血跡，並無
    法證明被告於案發當日確有毆打被害人之行為且與被害人之
    死亡有因果關係。至於在案發現場發見之石頭、拖鞋、包裹
    被害人棉被所攝照片（原審卷第155-158頁），亦據當時採
    證之台中市警察局鑑識課警員吳冠宇、陳品政於本院更審審
    理中到庭證稱各該石頭、拖鞋及棉被均無血跡等情至詳明確
    （本院更一卷第53頁正反面)。
  又被害人死亡前確有飲酒，血液酒精濃度為300.69mg/dl（
    正常值小於15），有財團法人埔里基督教醫院93年7月13日
    埔基醫字第9307003A號函附卷可稽（原審卷第56頁）。解剖
    鑑定報告書雖記載：「四酒精濃度測定（中山醫學大學附設
    醫院提供）血液：101.4mg/dl（經醫院急救後，解剖時採取
    血液）」，雖與此不同，然亦經鑑定人戊○○○○就其鑑定
    意見陳述如前，並於本院上訴審審理時陳稱應以上開埔里基
    督教醫院所紀錄3百多之酒精濃度為準等語（本院上訴卷第
    131-132頁）。被害人之血液酒精濃度既為正常值20倍餘，
    自難以一般人正常情況下應有之反應，據以論定被害人未做
    任何反射動作係因自正面遭受強烈之外力或事先遭受其他傷
    害所致。另上訴意旨以「被害人之血液酒精濃度為101.4mg/
    dl，換算呼氣酒精濃度每公升0.50毫克，尚難認被害人已達
    泥醉致無法控制行動之程度」云云，亦係忽略上開財團法人
    埔里基督教醫院函文所為之論斷，所為指摘同非可取。證人
    高富泉於偵查中證稱被害人在其住處沒有喝酒（偵卷第122
    頁），然此與其於警詢時所陳不同，亦與其於原審審理時所
    述：「被告在場的情況下，翁麗美不敢喝，但被害人有沒有
    去廚房喝我不知道」等語（原審卷第127頁）稍有不同，且
    被害人血液中酒精濃度甚高，已如前述，是證人高富泉關於
    被害人未喝酒之證述與客觀事證不合，亦不足採信。
  復查，上訴意旨雖以被告於被害人死亡後，有特別清理住處
    及打電話叫救護車後將被害人留置在外，核與常情有悖，據
    以認定本案第一現場應係在被告住處。然查，鑑定人戊○○
    ○○於原審陳稱：「（警方在現場有蒐證到3處血跡，被害
    人的顱骨骨折，是否可能造成此種血跡〈提示警方於被告住
    處蒐證照片〉？）由於被害人頭骨並未發現傷痕，所以應該
    沒有體表的出血狀況」等語；另依前揭解剖鑑定報告書結論
    3.及鑑定人戊○○○○於原審所陳鑑定意見，認被害人前額
    之傷「可判斷不是死亡當時所受的傷害」、「可排除鈍器打
    擊」、「像碰撞所引起的傷痕」，其右側上眼瞼出血之原因
    ，以「顱骨骨折顱內出血所致上眼瞼皮下瘀血可能性較高」
    ，均如前述，是尚不能因被告住處牆壁留有血跡，即認被告
    係於住處將被告毆打致死。而被告住處於案發後比較乾淨，
    顯經打掃乙節，縱係實情，然據此即認被告係在住處將被害
    人毆打致死，亦屬過度推論。蓋一般民間於家人死亡後，為
    驅除晦氣，而將居住處所清理、打掃，應屬平常；況本件被
    害人之死亡雖非因被告故意傷害所致，然終究係因被告過失
    所致，衡情被告心理上應有不適，其或為求身心安定，因而
    將同居處所清理、打掃，亦有可能。至被告於寒天將被害人
    獨留在外，僅以棉被覆蓋，不待救護車前來即行離去，以被
    告與被害人係同居關係，被告所為似與常理不合，然被害人
    原本為被告大嫂，被告之兄長過世後與被告同居，且被害人
    生前曾多次遭被告毆打，已如前述，以被告心性較無禮教之
    防，且有暴力傾向，實難期待被告會對被害人有體貼溫柔之
    舉。從而被告之上開舉措衡諸其與被害人之關係及平日相處
    情形，應屬不足為奇。
  公訴意旨又以證人賴俊明偵查中證稱棉被覆蓋整齊等語（偵
    卷第130頁），並以若被害人尚未死亡，被告為何以棉被將
    被害人頭部臉部完全且整齊覆蓋？若與被告無關，為何被告
    撥打119，不願將被害人身分說明，卻稱『發現路倒人』？
    為何將被害人拖入離中華路旁有5.1公尺距離之空地內，避
    免遭人發現？為何經被害人女兒及其他家屬詢問緣由時，稱
    其對被害人外出及送醫過程不知情？為何在被害人死亡後，
    未取得死亡證明書前急將被害人下葬？顯見被告極力避重就
    輕、推卸責任，但仍無法自圓其說。惟查，埔里分隊緊急傷
    病送醫服務登記簿雖記載本件救護原因為「路倒」，然該登
    記簿同時記載報案人姓名為施先生，並記載其使用之電話，
    足見被告並未刻意隱瞞其身分，使救護單位人員日後無從據
    以查知，而被告若有如公訴人所稱避免遭人發現之舉，其又
    何必打電話予消防局請求救護，並留下報案人資料？至蓋在
    被害人身上棉被覆蓋整齊，且蓋至頭部臉部乙情，亦不足為
    不利於被告之認定，蓋若認被告將棉被蓋至被害人頭部臉部
    目的係在避免遭人發現，顯與被告打電話叫救護車之情不合
    甚明，且將棉被蓋到被害人頭部臉部，衡情應係與天寒有關
    ，尚難遽認被告此舉意在悶死被害人。又被害人係因被告之
    過失導致死亡，被告負有刑事責任，是其初始在被害人女兒
    及家屬詢問緣由時謊稱不知情，或係逃避責任心態，然亦難
    據此即認被告係將被害人毆打致死，始有以致之。又被害人
    業經檢察官於92年12月31日相驗解剖，而相驗屍體證明書之
    製作日期為93年3月9日，有相驗勘驗筆錄、相驗屍體證明書
    、驗斷書、解剖鑑定報告書等在卷可稽，以檢察官相驗、解
    剖至製發相驗屍體證明書時間長達2月餘，認被告係「急忙
    」將被害人下葬，恐亦有所誤會。
  鑑定人戊○○○○雖於原審陳述鑑定意見稱：「（有無其他
    的徵狀，可判斷死亡的時間？）胃裡面都是消化中的食物，
    故離最後進食的時間應該是兩個小時以內，這是一般的推論
    ，但每個人的消化能力不同」等語。然本院前審審理時經訊
    以：「你在原審陳述『被害人胃裡面都是消化中的食物，故
    離最後進食的時間應該是兩個小時以內，這是一般的推論，
    但每個的人的消化能力不同』，請問以被害人的情形，他的
    消化能力如何，你有沒有辦法判斷？」業據其證稱：「一般
    推斷死亡時間，避免用一個事情去推論，因為會有誤差，最
    好是很多交叉，例如這個是2到3小時、那個是3到4小時，我
    們就取那個交叉的地方來作結論。至於被害人的消化能力如
    何，我只有看到他最後這一頓，沒有看到他平常的消化情形
    ，所以我無法判斷」等語，是本案尚難以推知被害人最後進
    食之確切時間。雖被害人係於92年12月28日晚間8點半與被
    告共同騎機車離開高富泉之住處，業據證人高富泉於原審證
    述在卷（原審卷第127頁），而該時距離案發時間尚有數小
    時，亦無證據足以證明被害人離開高富泉住處後未再進食，
    是自難以被害人離開證人高富泉住處時之晚間8時30分左右
    為其最後進食時間，而推論被害人係於其後2小時即晚間10
    時半前遇害。
４、關於被告所供被害人之倒地過程：(1)於92年12月29日警詢時
    供稱：「... 發現她又往回走到埔里鎮○○路與青田街口，
    我攔住她要請他跟我回家，她堅不返家，並轉身欲離去之際
    ，我就拉住她的手，要帶她回家，她就跟在我後面慢慢回家
    ，至案發地點時，她叫我放手，我手放開，因怕她會從後面
    攻擊我，我即轉身注意她的動作，當我轉身時撞到翁麗美的
    身體，翁麗美應聲倒地，我急忙抓她的腋下欲將她扶起，並
    叫她名字，結果翁麗美都沒有反應... 」等語（偵卷第6頁
    ）。(2)於92年12月30日偵訊時供稱：「... 我拉她的手要拉
    他回去，但是她叫我放手，我怕她又從後面打我，我把她的
    手放掉，我往前走一下子，我轉身看她時，我的手打到她的
    身體，她即倒下去，但是我沒有很用力打到她，她的頭直接
    倒下去，她的臉是朝上... 」等語（偵卷第33頁）。(3)於92
    年12月31日偵訊時供稱：「（是否故意推倒翁麗美？）沒有
    ，我不知她為何會倒地，我真的不知道她倒下去。她倒下後
    又有站起來，我拉她，後來她又倒下去」等語（偵卷第42頁
    ）。(4)於92年12月31日原審訊問時供稱：「... 我就跪下來
    求她回去，並拉著她的手往家走，後來我放掉她的手，可是
    我有預感她會打我，所以我轉過身不小心碰到她，她就跌在
    路中央... 後來我就把她拖到路旁草叢中... 」等語（見原
    審聲羈卷）。(5)於93年2月24日原審訊問時供稱：「. .. 我
    去牽她的手，她甩開，後來她又把手搭在我的肩上，我把她
    甩開，她就倒地了... 」等語（見原審偵聲卷）。(6)於93年
    4月23日偵訊時供稱：「事情如我之前所陳述，是我2人身體
    相撞，她酒醉倒後（應係向後倒之意），頭倒地。是我轉身
    ，我2人之身體撞在一起，我去扶她時，她沒有反應。我把
    她拉到路旁．．．，因為她倒在路中間，我怕她被車子撞到
    ，後來我叫救護車... 」等語（偵卷第145頁）。(7)於93年5
    月17 日原審準備程序時供稱：「... 是被害人走在我後面
    ，我要回頭看她有沒有跟來，結果兩個人相撞，被害人因酒
    醉站不穩，就倒在地上... 」等語（原審卷第27頁）。(8)於
    93年8 月5日現場模擬時陳稱：其「案發當時徒手要拉被害
    人回家，一開始其以雙手，1手拉被害人1手之方式，將被害
    人的雙手拉向前環抱於其腹部前，想要將被害人帶回家，不
    料被害人不想回去，呼喊『放開我、放開我』，被告即鬆手
    ，轉身要看被害人時，手肘撞到被害人的胸部，被害人隨即
    被撞倒，頭部撞及地面」等語（原審卷第78頁）。就被告歷
    次陳述被害人如何倒地之過程，檢察官認係明顯不一，因認
    被告所辯不可採信。然查：被告歷次供述均未承認有故意毆
    打被害人之行為，且於上揭(1)(2)(4)(6)(7)(8)中均供稱係於「轉
    身」或「回頭看」之際碰到被害人之身體，致被害人倒地，
    並    無陳述不一。又被告上揭所陳關於其發現被害人時，
    拉住被  害人之手，要帶被害人回家，後來有將被害人的手
    放開乙節，並迭見於上揭(1)(2)(4)(8)之供述中所提及。在其上
    揭(3)所述，雖未提及「轉身」之情節，然被告應係在強調其
    並非「故意」推倒被害人，所稱「我不知她為何會倒地，我
    真的不知道她倒下去」等語，參照其於前一日與同日之供述
    （即(2)(4)之供述），該次陳述應係陳述較為簡略之故，顯係
    意在強調其不知被害人何以會因其轉身碰撞而倒，尚不可因
    被告陳述簡略即謂被告該次陳述係否認轉身之際碰撞到被害
    人。又上揭(5)所述之內容，除於該次陳述外，在其餘多次之
    供述中雖均未提及，然依被告該次所供，亦未供承有故意傷
    害被害人之行為，亦難因此遽認被告所辯「非故意」傷害被
    害人之說詞有何不可信，檢察官之上訴難謂有理由。
５、又原審檢察官於其93年9月22日之論告書中認被告另涉犯刑
    法第247條第1項之遺棄屍體罪嫌，與經起訴之傷害致死罪間
    有方法結果關係。然查，並無證據足以證明本件被害人係先
    遭被告傷害致死後始被移往查獲現場遺棄及遺棄時被害人業
    已死亡，自難認被告犯有遺棄屍體罪（此部份未經檢察官起
    訴，爰併予敘明之。
據上論結，應依刑事訴訟法第369條第1項前段、第364條、第299
條第1項前段、第300條，刑法第2條第1項、第276條第1項，罰金
罰鍰提高標準條例第1條前段，中華民國96年罪犯減刑條例第2條
第1項第3款、第7條，判決如主文。
本案經檢察官乙○○到庭執行職務。
中    華    民    國    98    年    2     月    18    日
            刑事第十庭    審判長法  官  林  照  明
                                法  官  郭  瑞  祥
                                法  官  林  欽  章
以上正本證明與原本無異。
檢察官得上訴。
被告不得上訴。
如不服本判決應於收受送達後10日內向本院提出上訴書狀，其未
敘述上訴之理由者，並得於提起上訴後10日內向本院補提理由書
（均須按他造當事人之人數附繕本）「切勿逕送上級法院」。
                                書記官  許  哲  禎
中    華    民    國    98    年    2     月    23    日
【附錄論罪科刑法條】
刑法第二百七十六條第一項：
因過失致人於死者，處二年以下有期徒刑、拘役或二千元以下罰金。


司法院資訊處製作；財團法人民間司法改革基金會備份。
